ACORDAO-COMPLETO-2336280

ACÓRDÃO 496/2019 ATA 7/2019 - PLENÁRIO

VISTOS, relatados e discutidos estes autos em que se aprecia relatório de auditoria realizada no Município de Anápolis/GO, no âmbito da Fiscalização de Orientação Centralizada (FOC) em transferências voluntárias para municípios e estados que tem como objeto a política pública "Ação 1D73 - Apoio à Política Nacional de Desenvolvimento Urbano";
ACORDAM os Ministros do Tribunal de Contas da União, reunidos em Sessão do Plenário, em:
9.1. rejeitar as razões de justificativa do Sr. Antônio Roberto Otoni Gomide e do Sr. Clodoveu Reis Pereira;
9.2. aplicar ao Sr. Antônio Roberto Otoni Gomide (CPF XXX.944.881-XX) , ex-prefeito de Anápolis/GO, e ao Sr. Clodoveu Reis Pereira (CPF XXX.296.201-XX) , ex-Secretário Municipal de Desenvolvimento Urbano e Sustentável, individualmente, a multa prevista no art. 58, inciso II, da Lei 8.443/1992, no valor de R$ 5.000,00, em razão das subcontratações irregulares, à luz do art. 72 da Lei 8.666/1993, no âmbito dos Contratos 76/2010 e 85/2010, fixando-lhes o prazo de 15 (quinze) dias, a contar das notificações, para que comprovem, perante o Tribunal (art. 214, inciso III, alínea "a", do Regimento Interno/TCU) , o recolhimento das dívidas ao Tesouro Nacional, atualizadas monetariamente desde a data deste acórdão até a data dos efetivos recolhimentos, se forem pagas após o vencimento, na forma da legislação em vigor;
9.3. autorizar, desde logo, nos termos do art. 28, inciso II, da Lei 8.443/1992, a cobrança judicial das dívidas caso não atendidas as notificações;
9.4. dar ciência ao Município de Anápolis/GO que:
9.4.1. a ausência de projetos e orçamentos suficientemente detalhados para adequadamente definir o seu objeto, a exemplo do ocorrido no edital da Concorrência 7/2009, afronta o disposto no art. 40, §2º, incisos I e II, da Lei 8.666/1993, a Súmula TCU 177, bem como os Acórdãos TCU 157/2008, 2.206/2008 e 2.371/2011, todos do Plenário, entre outros;
9.4.2. não há previsão legal para a exigência de anuência do administrador público para a realização de subcontratações, identificada no item 9.1.6 dos Contratos 76/2010 e 85/2010;
9.4.3. o não recebimento provisório e definitivo das obras financiadas com recursos federais, a exemplo do ocorrido nas obras que eram objeto dos Contratos 76/2010 e 85/2010, afronta o art. 73 da Lei 8.666/1993;
9.4.4. a realização de fiscalização deficiente por parte do município, a exemplo do ocorrido nas obras custeadas pelo mencionado Contrato de Repasse Siconv 743677/2010, afronta o disposto no art. 67 da Lei 8.666/93; e
9.5. dar ciência desta deliberação à Prefeitura Municipal de Anápolis/GO, à Caixa Econômica Federal e ao Tribunal de Contas do Estado de Goiás.

Auditoria realizada no âmbito da FOC Transferências Voluntárias, em contrato de repasse celebrado dentro da Ação 1D73  Apoio à Política Nacional de Desenvolvimento Urbano.

Município de Anápolis/GO; Caixa Econômica Federal; e Ministério das Cidades.

3. Responsáveis: Antônio Roberto Otoni Gomide (XXX.944.881-XX); Caixa Econômica Federal (00.360.305/0001-04); Clodoveu Reis Pereira (XXX.296.201-XX); Compacta Construtora Ltda. (02.305.944/0001-00); R. S. Engenharia Ltda. (05.209.346/0001-18).

13.1. Ministros presentes: José Mucio Monteiro (Presidente), Walton Alencar Rodrigues, Benjamin Zymler, Aroldo Cedraz, Raimundo Carreiro, Ana Arraes, Bruno Dantas e Vital do Rêgo (Relator).
13.2. Ministros-Substitutos presentes: Augusto Sherman Cavalcanti, Marcos Bemquerer Costa, André Luís de Carvalho e Weder de Oliveira.

ACORDAO-COMPLETO-2369396

Acórdão 2165/2019 - Plenário

ACORDAO-COMPLETO-2410967

Acórdão de Relação 1309/2020 - Plenário

Acórdão de Relação

ACORDAO-COMPLETO-2385109

Acórdão 2869/2019 - Plenário

VITAL DO RÊGO

Adoto como parte do relatório, com os ajustes de forma pertinentes, o Relatório de Auditoria elaborado pela então Secretaria de Controle Externo no Estado de Goiás (Secex-GO) , cujas propostas contaram com a anuência dos dirigentes daquela unidade técnica (peças 63 a 65) :
INTRODUÇÃO
Trata-se de auditoria realizada pela Secretaria de Controle Externo no Estado de Goiás (Secex-GO) no Contrato de Repasse Siconv 743677/2010, celebrado pelo Ministério das Cidades, tendo como interveniente a Caixa Econômica Federal, com o Município de Anápolis/GO, pelo valor   de R$ 5.149.583,33, dentro da Ação 1D73 - Apoio à Política Nacional de Desenvolvimento Urbano. 
O trabalho faz parte da Fiscalização de Orientação Centralizada em Transferências Voluntárias (FOC TV) coordenada pela Secretaria de Controle Externo no Estado de Mato Grosso (Secex-MT) , com o objetivo de avaliar aspectos de formulação, implementação e monitoramento de resultados dessa política pública de transferências de recursos da União a municípios e estados (TC Processo 016.327/2017-9) .
Foi prolatada, por meio do Acórdão 1515/2018-TCU-Plenário, relator Ministro Vital do Rêgo (peça 36) , decisão pela realização de audiência de gestores do município de Anápolis/GO, bem como oitiva de empresas contratadas por esse município para a realização das obras previstas no mencionado convênio. Trata esta instrução, assim, de análise das manifestações apresentadas a esta Corte de Contas pelos responsáveis.
HISTÓRICO 
Conforme registrado no relatório referente à fiscalização realizada pela Secex-GO (Fiscalis 498/2017) verificou-se que (peça 30, itens 20, 21, 22 e 24) , para a execução do contrato de repasse Siconv 743677/2010, com montante pactuado de R$ 5.149,583,33, cujo objeto era a "Implantação de infraestrutura, pavimentação e drenagem nos bairros: Santo Antônio, Jardim Tesouro, Vila Rica, Parque Brasília, Cidade Universitária, Interlândia, Santos Dumont, Las Palmas, São Conrado, Jandaia, Escala e adjacências", foi realizada pela prefeitura de Anápolis a Concorrência 7/2009, cujo edital, datado de 21/1/2010, dividiu as obras previstas em dois lotes, com 23 e 17 bairros respectivamente. Resultante deste procedimento, ocorreu a contração de duas empresas, uma para cada lote, Contrato 76/2010 com a empresa RS Engenharia e Contrato 85/2010 com a empresa Compacta Construtora, cada qual em torno de R$ 14 milhões.
O contrato de repasse  analisado neste processo, registre-se, é apenas uma das fontes de custeio das obras de pavimentação asfáltica e construção de galerias de águas pluviais no município de Anápolis às quais se referem os mencionados contratos, que envolveram diversos atores governamentais e instrumentos de repasse, como se percebe do processo administrativo 26419/2009, referente àquela concorrência, onde se verificou que as obras envolviam recursos federais (Contrato de Repasse 730631, firmado em 31/12/2009 com o Ministério do Turismo, no valor de R$ 5,1 milhões, sendo R$ 4.875.000,00 da União; bem como o Contrato de Repasse objeto desta fiscalização) estaduais (Convênios 253/2009 e 3/2012, nos valores de R$ 22.800.064,21 e R$ 8.898.000,00, respectivamente) e municipais (peça 30, item 26) .
Apenas parcela das obras licitadas foi executada pelas empresas vencedoras da mencionada Concorrência 7/2009, tendo os recursos do contrato de repasse objeto desta fiscalização sido direcionados a outra empresa, subcontratada por aquelas. As empresas Compacta Construtora e RS Engenharia subcontrataram à empresa Paviart Construtora os saldos remanescentes das obras contratadas, em 20/5/2011 e em 9/8/2011, nos valores de R$ 7.253.815,33 e R$ 7.661.654,26 respectivamente. As subcontratações contaram com a anuência do Prefeito de Anápolis, Antônio Roberto Gomide, assim como do então Secretário Municipal de Desenvolvimento Urbano e Sustentável, Clodoveu Reis Pereira, ambos signatários dos termos de subcontratação (peça 30, itens, 67 e 68) .
Sobre o tema, é importante registrar que não foram extintos os contratos de execução das mencionadas obras, não tendo sido apresentados à equipe de auditoria termos de rescisão dos contratos ou Termos de Recebimento Definitivo das obras, assim, há a possibilidade, em tese, de se aportar novos recursos federais naqueles contratos. Alguns fatos atenuam essa possibilidade, quais sejam: a administração municipal já se manifestou, ainda que de forma precária, sobre a extinção de um dos contratos de execução; além disso, também já realizou novo procedimento licitatório para obras similares (pavimentação asfáltica) àquelas contratadas (podendo-se citar a Concorrência Pública 1/2017) . Também não se observou, nos processos administrativos analisados, pagamentos nos últimos anos decorrentes daquelas contratações, o que indica, a priori, a não continuidade da execução daqueles ajustes (peça 30, itens 106 e 107) .
Feita essa contextualização, cumpre lembrar que no relatório referente à fiscalização realizada pela Secex-GO (Fiscalis 498/2017) concluiu-se que (peça 30, item 164) :
I) a escolha do objeto do Contrato de Repasse Siconv 743677/2010 firmado no âmbito da Ação 1D73 não está baseada em procedimento racional que permita fazer com que a escolha do tipo da intervenção busque a melhor relação custo-efetividade e que o seu local seja o que melhor atende as necessidades da população do município convenente (...) ;
II) o processo licitatório e de contratação das obras custeadas pelo contrato de repasse (intervenção) firmado no âmbito da Ação 1D73 possui falhas/irregularidade, a saber: aproveitamento de licitação pretérita; ausência de projetos e orçamentos suficientemente detalhados para adequadamente definir o seu objeto; subcontratação irregular; ausência de extinção dos contratos de execução das obras (...) ;
III) a fiscalização do município nas obras custeadas pelo Contrato de Repasse Siconv 743677/2010 foi precária e deficiente, assim caracterizada pelo contexto em que se deu o acompanhamento e fiscalização da execução daquelas obras, com os seguintes eventos: a) não houve a designação formal do gestor de contrato e do fiscal de contrato/obra, tampouco o registro dos trabalhos de fiscalização realizados, como diário de obras ou relatório de acompanhamento; b) não foram dadas condições apropriadas para o servidor que informalmente realizou as atribuições de fiscal da obra para o desempenho de suas funções, pois tinha condições precárias para realizar seu trabalho; c) não houve a emissão do termo de recebimento provisório da obra (...) ;
IV) a possibilidade de sobreposição de objetos financiados por recursos de diferentes fontes (União, Estado, Município e outras formas de financiamento) pôde ser verificada na análise do processo de pagamento das empresas contratadas por meio da Concorrência Pública 7/2009, que abrangeu inúmeras obras, entre as quais as custeadas pelo Contrato de Repasse Siconv 743677/2010 (...) .
Assim, foi proposta, quando da análise de mérito deste processo, a adoção das seguintes medidas (peça 30, item 166) :
a) determinação à Prefeitura de Anápolis/GO para que não aporte novos recursos federais aos Contratos 76/2010 e 85/2010, em virtude de falhas/irregularidade constatadas no respectivo processo licitatório e de contratação, bem como para que encaminhe cópia de rescisão formal daqueles contratos quando ocorrerem; 
b) recomendar à Prefeitura de Anápolis/GO que envide esforços no sentido de definir procedimentos para a escolha dos objetos de intervenção para pavimentação asfáltica urbana no município custeada com recursos federais; 
c) dar ciência à Prefeitura de Anápolis/GO das seguintes falhas/irregularidades: os projetos e orçamentos que acompanharam o edital da Concorrência 7/2009 não atenderam ao nível de detalhamento exigido pelas normas vigentes; a exigência de anuência do administrador público para a realização de subcontratações, identificada no item 9.1.6 dos Contratos 76/2010 e 85/2010, não possui previsão legal; o não recebimento provisório e definitivo das obras financiadas com recursos federais e contratadas por meio dos Contratos 76/2010 e 85/2010 afronta a legislação e a jurisprudência do TCU; a fiscalização do município nas obras custeadas pelo Contrato de Repasse Siconv 743677/2010 foi precária e deficiente, assim, devem ser adotadas medidas internas com vistas à prevenção de ocorrência de outras semelhantes; 
d) encaminhar cópia do acórdão que vier a ser prolatado neste processo, assim como deste relatório, ao Tribunal de Contas do Estado de Goiás, para que este tome as medidas que considerar pertinentes (no que tange à possibilidade de sobreposição de objetos) .
Ademais, foi proposto o seguinte encaminhamento (peça 30) :
167. Ante todo o exposto, submetem-se os autos à consideração superior, propondo realizar, com fundamento no art. 250, inciso IV, c/c o art. 234, § 4º, do RI/TCU, a audiência do Sr. Antônio Roberto Otoni Gomide (CPF XXX.944.881-XX) , ex-Prefeito, e do Sr. Clodoveu Reis Pereira (CPF XXX.296.201-XX) , ex-Secretário Municipal de Desenvolvimento Urbano e Sustentável, para que, no prazo de quinze dias, apresentem razões de justificativa em relação à seguinte irregularidade:
Irregularidade: a realização de subcontratações irregulares das obras contratadas por meio dos Contratos 76/2010 e 85/2010, uma vez que eram (a) vedadas pelo edital da Concorrência 7/2009, (b) referiram-se ao total do saldo remanescente dos referidos contratos e incluíram todos os itens licitados/contratados por meio daquela Concorrência, configurando subcontratação total vedada pela Lei de Licitações, e (c) sem o respaldo de parecer/estudo que demonstrasse a excepcionalidade do caso específico e justificasse a necessidade de realiza-las;
O relator deste processo, Ministro Vital do Rêgo, adotou o relatório apresentado pela equipe de fiscalização, com ajustes (peça 38) , apresentando ao Plenário do TCU voto (peça 37) acolhendo a proposta de ouvir em audiência o ex-prefeito e o ex-secretário de desenvolvimento urbano e sustentável do município de Anápolis, para que apresentassem suas apresente razões de justificativa quanto aos indícios de subcontratações irregulares, à luz do art. 72 da Lei 8.666/1993, no âmbito dos Contratos 76/2010 e 85/2010, uma vez que:
a.  eram vedadas pelo edital da Concorrência 7/2009; 
b.  referiram-se ao total do saldo remanescente dos referidos contratos e incluíram todos os itens licitados/contratados por meio daquela concorrência, configurando subcontratação total vedada pela Lei de Licitações; 
c.  não tinham o respaldo de parecer/estudo que demonstrasse a excepcionalidade do caso específico e justificasse a necessidade de realizá-las.
O relator do processo propôs, ademais, a oitiva das empresas contratadas pelo ente federativo para a realização das obras custeadas com recursos da União. 
Em relação às demais propostas apresentadas pela equipe de fiscalização, optou o Ministro relator por se manifestar em fase posterior deste processo, sem prejuízo de dar, de pronto, ciência ao Município de Anápolis/GO que a escolha não fundamentada dos objetos dos contratos de repasse firmados no âmbito da Ação 1D73, a exemplo do ocorrido no âmbito do Contrato de Repasse Siconv 743677/2010, contraria o princípio da eficiência, disposto no art. 37 da Constituição Federal, e o Manual para Apresentação de Propostas - Programa 2054, de acordo com o qual a escolha do tipo da intervenção deve buscar a melhor relação custo-efetividade e o local deve atender ao maior número de famílias possível, de modo a ampliar o alcance dos recursos destinados ao projeto. Termos em que foi prolatado o Acórdão 1515/2018-TCU-Plenário (peça 36) .
Atendendo a decisão do Plenário TCU, a Secex-GO realizou as comunicações processuais conforme sistematizado na tabela abaixo:
	Natureza
	Responsável
	Ofício TCU Secex-GO
	Data
	Peça
	Ciência
	Resposta

	Notificação
	Roberto Naves e Siqueira (prefeito de Anápolis em exercício) 
	906/2018
	19/7/2018
	44
	2/8/2018 (peça 49) 
	-

	Oitiva
	R. S. Engenharia Ltda.
	0905/2018
	19/7/2018
	45
	3/8/2018 (peça 52) 
	Peça 56

	Oitiva
	Compacta Construtora Ltda.
	904/2018
	19/7/2018
	46
	30/7/2018 (peça 51) 
	Peça 54

	Audiência
	Clodoveu Reis Pereira
	903/2018
	19/7/2018
	47
	3/8/2018 (peça 50) 
	Peça 58

	Audiência
	Antônio Roberto Otoni Gomide
	1102/2018
	16/8/2018
	60
	23/8/2018 (peça 61) 
	Peça 62

Importa registrar que, a empresa R. S. Engenharia Ltda. solicitou prazo adicional de 15 dias para se manifestar sobre as irregularidades apontadas (peça 57, p. 4) . O pedido foi acatado pela Secex-GO (peça 59) , mas a empresa não complementou a sua manifestação anterior (peça 56) .
EXAME TÉCNICO
Inicialmente, é preciso registrar que a Caixa Econômica Federal, na condição de responsável neste processo, apresentou uma procuração contendo extensa lista de advogados que representam a empresa pública (peça 33) . Adicionalmente, solicitou que nas publicações deste processo constem os nomes dos advogados Guilherme Lopes Mair, OAB-DF 32.261, Jailton Zanon da Silveira, OAB/RJ 77.366 e Murilo Muraro Fracari, OAB/DF 22.934 (peça 34) , todos devidamente mencionados na procuração apresentada. Os demais responsáveis não se fizeram representar por advogados ou procuradores.
Razões de justificativa apresentadas
Dadas as semelhanças existentes nas razões de justificativa apresentadas pelos Srs. Antônio Roberto Otoni Gomide (peça 62) e Clodoveu Reis Pereira (peça 58) , a sua análise será realizada em conjunto nesta instrução.
Vedação editalícia à subcontratação
Em relação à vedação editalícia à subcontratação das obras contratadas (item 5.1.2 do edital veda a subcontração, cessão ou transferência do objeto do contrato, sob pena de sua rescisão) , contrapõem os responsáveis o fato de que o item 16.1.3 do mesmo documento prevê que a rescisão do contrato ocorreria caso a empresa contratada transferisse no todo, ou em parte, o contrato sem a expressa anuência da contratante (peça 62, p.2; peça 58, p. 2) . 
Assim, sendo o edital a norma interna do certame, estaria prevista a subcontratação realizada, desde que fosse atendida a condicionante referente à autorização da administração pública (peça 62, p. 2; peça 58, p. 2) . Tal posicionamento seria corroborado pelo parecer 1.456/2011, lavrado pela procuradoria do município, bem como pelo Acórdão 5532/2010-TCU-Primeira Câmara, relator Ministro Augusto Nardes (peça 62, p. 2; peça 58, p. 2-3) . 
Segundo interpretação apresentada pelos responsáveis, a mencionada decisão exime os responsáveis ao informar que "a subcontratação parcial de serviços contratados não necessita ter expressa previsão no edital ou no contrato", uma vez que, no seu entendimento, haveria previsão expressa no edital 7/2009 da subcontratação (peça 62, peça 3; peça 58, p. 4) . O teor completo deste Acórdão será melhor explorado na análise realizada nesta instrução.
Subcontratação total
Em relação à possibilidade de que a subcontratação tenha sido total, argumentam os responsáveis que apenas parte dos objetos adjudicados teriam sido subcontratados (peça 62, p. 3-4; peça 58, p. 4) . O fato de a subcontratação ter ocorrido um ano após a assinatura dos contratos corroboraria a tese de que grande parte do contrato já havia sido executada (peça 62, p. 4) .
No entendimento dos responsáveis, o art. 72 da Lei 8666/1993, ao prever que "o contratado (...) poderá subcontratar partes da obra, serviço ou fornecimento, até o limite admitido, em cada caso, pela administração", respaldaria o entendimento de que, havendo anuência da prefeitura municipal e tendo parte da obra sido realizada, não haveria ilegalidade na subcontratação realizada (peça 62, p. 4; peça 58, p. 4) .
Falta de justificativa respaldando a subcontratação
Em relação à falta de estudo que justificasse a necessidade de subcontratar, esclarecem os responsáveis que não há exigência legal para a apresentação de justificativa técnica da excepcionalidade da subcontratação (peça 62, p. 5; peça 58, p. 5) .
Assim, a administração pública, ao anuir com a subcontratação teria analisado a sua possibilidade técnica bem como a sua viabilidade jurídica, concluindo que a empresa subcontratada possuía tanto a capacidade técnica e que havia possibilidade jurídica para realizar a subcontratação (peça 62, p. 5; peça 58, p. 5) . A ideia de subcontratação, entendem os responsáveis, seria permitir que terceiros executassem serviços especializados. No presente caso as empresas contratadas teriam solicitado a subcontratação com fulcro na capacidade técnica que fora comprovada por meio dos atestados técnicos juntados da empresa subcontratada (peça 62, p. 5; peça 58, p. 5-6) .
Todos os serviços subcontratados teriam sido discriminados nos processos administrativos pertinentes (processos 26.942/2011 e 18.845/2010) e as subcontratações teriam sido pautadas no interesse público, uma vez que as empresas contratadas não estavam executando a contento os serviços ajustados, dando ensejo à subcontratação para que os serviços não fossem paralisados, o que acarretaria prejuízo aos cidadãos de Anápolis/GO (peça 62, p. 6-7; peça 58, p. 6) .
Com o intuito de manter a lisura no procedimento de subcontratação, teriam sido solicitadas informações junto ao Tribunal de Contas dos Municípios de Goiás - TCM-GO (peça 62, p. 6; peça 58, p. 6) . A subcontratação, assim, teria sido, pautada na Resolução Normativa 10/2006 daquela Corte de Contas (peça 62, p. 6; peça 58, p. 7) . 
Por fim, solicitam os responsáveis a reforma do Acórdão 1515/2018-TCU-Plenário, sendo julgadas regulares as subcontratações realizadas (peça 62, p. 9; peça 58, p. 10) .
Manifestações das empresas (peças 54 e 56) 
Passa-se, neste ponto, a registrar os argumentos trazidos pelas empresas contratadas para a execução do objeto do Contrato de Repasse Siconv 74.3677/2010 a respeito das irregularidades apontadas.
Em suas manifestações, as empresas R. S. Engenharia Ltda. e Compacta Construtora Ltda. informaram que as subcontratações realizadas observaram todos os requisitos estabelecidos na Lei 8.666/1993, bem como princípios que regulam o Direito Administrativo, e foram precedidas de processo administrativo que tramitou na prefeitura municipal de Anápolis/GO e contaram com parecer jurídico favorável (peça 54, p. 2; peça 56, p. 1) . Em relação ao Edital, informa que estava prevista na minuta de contrato que acompanhava o instrumento convocatório, item 9.1.6 (peça 17, p. 27) a possibilidade de subcontratação da obra (peça 54, p. 5; peça 56, p. 3) . Por fim, afirma a empresa R.S. Engenharia Ltda. que não houve prejuízo ao erário público, pois a obra pública foi concluída e entregue pelo menor preço e pela forma mais eficiente (peça 56, p. 4) .
Análise
Os argumentos trazidos pelos responsáveis neste processo em pouco contribuem para sanear as irregularidades apontadas no relatório de fiscalização que se encontra apensado à peça 30, p. 13-17, deste processo. Em respeito ao princípio do contraditório, entretanto, os argumentos apresentados serão abordados nesta instrução.
Vedação editalícia à subcontratação
Quanto à vedação constante no item 5.1.2 do edital, em contraposição ao item 16.1.3 do mesmo documento e do item 9.1.6 da minuta de contrato, é preciso salientar que os itens 16 do edital e 9 da minuta de contrato tratam especificamente dos casos de rescisão do contrato (peça 17, p. 6, 16 e 26) . Ou seja, não se trata de uma autorização à subcontratação, e, sim, de listagem das ações que resultariam na rescisão do contrato assinado.
Sobre o tema é preciso retomar análise que consta no relatório de fiscalização (peça 30) no sentido de que a possibilidade de subcontratação condicionada à prévia aprovação, pelo órgão contratante, das empresas a serem subcontratadas pela vencedora da licitação é ilegal e indevida, visto que não encontra amparo na legislação e transfere ao contratante, em parte, a responsabilidade pela escolha de empresas subcontratadas (Acórdão 697/2013-TCU-Plenário, relatado pelo Ministro Weder de Oliveira) . 
Nada obstante, os responsáveis, ao citarem a jurisprudência desta Corte de Contas (Acórdão 5532/2010-TCU-Primeira Câmara) , focam sua argumentação apenas na parte da decisão prolatada que os beneficia. A própria decisão (abaixo reproduzida) , porém, limita a possibilidade de subcontratação aos casos em que não haja expressa vedação no instrumento convocatório. Ora, no caso em analise há vedação expressa no item 5.1.2 do edital da Concorrência 7/2009.
REPRESENTAÇÃO. RECURSOS DO FUNDEF. TRANSPORTE ESCOLAR. CONTRATAÇÃO DE EMPRESA QUE NÃO ERA DO RAMO COMPATÍVEL COM O OBJETO LICITADO. SUBCONTRATAÇÃO DOS SERVIÇOS ADJUDICADOS. REALIZAÇÃO DE LICITAÇÃO SEM ORÇAMENTO BÁSICO. PAGAMENTO ANTECIPADO. CONTRATAÇÃO DIRETA DE LOCAÇÃO DE VEÍCULOS. NÃO ATENDIMENTO A DILIGÊNCIA DO TRIBUNAL. PROCEDÊNCIA PARCIAL. ACOLHIMENTO DE PARTE DAS RAZÕES DE JUSTIFICATIVA. MULTA. COMUNICAÇÃO. 1. A subcontratação parcial de serviços contratados não necessita ter expressa previsão no edital ou no contrato, bastando apenas que não haja expressa vedação nesses instrumentos, entendimento que se deriva do art. 72 da Lei 8.666/1993 e do fato de que, na maioria dos casos, a possibilidade de subcontratação deve atender a uma conveniência da administração. 2. Ao responsável que, injustificadamente, com dano efetivo ao normal andamento do processo, deixar de atender a diligência do Tribunal promovida em cumprimento do seu dever legal de apurar denúncia de irregularidades que lhe foi feita, aplica-se a multa prevista no art. 268, inciso IV, do Regimento Interno.
 (grifo acrescido) 
Assim, não é possível considerar que a jurisprudência citada beneficia os responsáveis, pelo contrário, a mencionada decisão corrobora a percepção de que houve irregularidade na condução do processo de subcontratação.
Subcontratação total
Quanto aos argumentos apresentados, de que a subcontratação teria sido apenas parcial, não merecem prosperar os argumentos apresentados pelos responsáveis, uma vez que, conforme registrado no relatório de fiscalização (peça 30) , as medições realizadas nas obras executadas pela empresa subcontratada incluem todos os itens previstos na licitação e nos contratos celebrados com as vencedoras do certame: 1.0 - Serviços preliminares; 2.0 - Terraplanagem; 3.0 - Pavimentação Asfáltica; 4.0 - Galeria de Águas Pluviais; e 5.0 - Sinalização (peça 17, p. 45 e 47, e peça  24, p. 1-29) .
Não é possível, assim, considerar parcial uma subcontratação que inclui todos os itens previstos na licitação realizada. Tampouco é possível, neste contexto, afirmar que a subcontratação tenha tratado especificamente de itens da licitação cuja execução demandaria conhecimentos ou equipamentos especializados.
Falta de justificativa respaldando a subcontratação
Em relação à necessidade de apresentação de justificativa técnica da excepcionalidade da subcontratação realizada, é preciso destacar que (Acórdão 522/2014-TCU-Plenário, relatado pelo Ministro Benjamin Zymler) :
as hipóteses de subcontratação total ou parcial de partes relevantes do objeto, quer técnica quer economicamente, somente se aplicam em situações concretas excepcionalíssimas, supervenientes ao contrato, quando a rescisão contratual e a realização de nova contratação forem comprovadamente contrárias ao interesse público subjacente ao contrato.
Neste sentido, merece destaque o fato de que a procuradoria do município, instada a se manifestar sobre a subcontratação, emitiu em 3/8/2011, o Parecer 1.456/2011 (mencionado pelos responsáveis em suas razões de justificativa) , adotado pela Procuradora-Geral de Anápolis no mesmo dia, por meio do Despacho 1.560/2011 (peça 28, p. 7-12) , cuja conclusão foi a seguinte:
15. Diante de todo o exposto opinamos pela possibilidade da subcontratação desde: haja anuência por parte da Administração; a subcontratação seja parcial e que a Administração não indique apenas o percentual e sim os serviços que serão subcontratados; seja apresentada justificativa técnica fundamentada em estudo que demonstre a viabilidade e satisfatoriedade da mesma e que o procedimento é adequado para satisfazer o interesse público; observe as demais recomendações contidas nesta análise.
 (Grifou-se) 
Assim, tendo a procuradoria do município opinado pela necessidade de apresentação de justificativa técnica fundamentada em estudo, não se verificou a existência de tal documento no processo administrativo que trata da subcontratação. Questionada sobre o assunto, a Prefeitura de Anápolis/GO informou (peça 16, p. 4) desconhecer a existência de tal estudo.
Dessa forma, ao apontar a falta de estudo que justificasse a necessidade de subcontratar, não buscava esta unidade técnica inovar nas exigências feitas ao gestor, e sim, em respeito ao princípio constitucional da razoabilidade, avaliar o contexto em que o gestor se encontrava ao permitir a subcontratação das obras contratadas, conforme análise registrada à peça 30:
88. Poder-se-ia analisar a razoabilidade da decisão dos gestores de prosseguir com a subcontratação, diante da proibição editalícia, apenas em caso de excepcional risco ao interesse público, o que não ocorreu no caso concreto. No que tange a realização de análise pela gestão do município sobre as consequências de uma possível rescisão contratual e a realização de nova contratação, não há qualquer documento que aponte em tal sentido. Tampouco foi encontrado qualquer documento que demonstre que se tenha aventado a possibilidade de convocar as demais empresas classificadas na licitação realizada para assumir os saldos remanescente dos contratos.
Demais argumentos apresentados
Argumentos no sentido de que as empresas contratadas (R.S. Engenharia e Compacta Construtora) não estavam executando a contento os serviços ajustados, dando ensejo à necessidade de subcontratação para que os serviços não fossem paralisados, não encontram respaldo documental, uma vez que não lhes foi aplicada qualquer penalidade decorrente do descumprimento do contrato celebrado com a administração (peça 16, p. 4, item VIII) .
Não se questionou, na fiscalização realizada, a capacidade técnica da empresa subcontratada para a execução das obras subcontratadas, motivo pelo qual argumentos neste sentido não contribuem nas análises efetuadas.
Por fim, quanto às decisões do TCM-GO que teriam respaldado as decisões tomadas pelos gestores, é preciso destacar que, por se tratar de recursos da União, a jurisprudência a ser adotada como referência é a do TCU. Nada obstante, é mister lembrar que as mencionadas decisões daquela Corte de Contas já haviam sido avaliadas neste processo (peça 28) , sendo conveniente relembrar análise registrada no relatório de fiscalização apensado à peça 30 deste processo:
83. (...) , partiu da contratada (R.S. Engenharia) a iniciativa de solicitar ao prefeito municipal de Anápolis/GO a anuência para que fosse realizada a subcontratação. Em seu pedido, a contratada indica o nome da empresa Paviart como subcontratada e cita a Resolução Normativa 10/06 e o Julgado 04/06, ambos do Tribunal de Contas dos Municípios de Goiás (peça 28, p. 4) . A mencionada resolução trata da forma como deve ser documentada a anuência do gestor público no caso de subcontratações de partes específicas de obras. O citado julgamento trata da realização de pagamentos pela administração pública contratante diretamente à empresa subcontratada (peça 28, p. 2-3) . Apesar de tais decisões/normativos não vincularem os juízos do Tribunal de Contas da União, importa salientar que os documentos não autorizam a subcontratação total de obras, tampouco contrariam os apontamentos feitos neste tópico do relatório.
Manifestações das empresas
No que tange as manifestações apresentadas pelas empresas contratadas, considera-se importante ressaltar que, apesar de as subcontratações terem realmente sido precedidas de processos administrativos que tramitaram na prefeitura municipal de Anápolis/GO em que consta parecer jurídico, conforme registrado no item 38 desta instrução, as condicionantes expostas no mencionado parecer para a realização da subcontratação não foram atendidas. 
Em relação ao desejo manifestado pela empresa R.S. Engenharia Ltda. de que o processo administrativo a respeito da subcontratação assinada que tramitou na prefeitura municipal de Anápolis/GO, é preciso destacar que tal processo já foi analisado pela equipe de fiscalização, estando suas partes relevantes apensadas à peça 28 deste processo.
Quanto ao argumento apresentado pela empresa R.S. Engenharia Ltda. de que não houve prejuízo ao erário público, pois a obra pública foi concluída e entregue pelo menor preço e pela forma mais eficiente (peça 56, p. 4) , é preciso esclarecer que houve prejuízo decorrente da subcontratação total de empresa para a execução de obra, burlando o instituto da licitação pública e princípios associados. Tal prejuízo, no entanto, dificilmente poderá ser quantificado monetariamente, o que inviabiliza a imposição de débito aos responsáveis, motivo pelo qual será proposta a aplicação de multa, nos termos do art. 58, inciso II, da Lei 8.443/92.
Considera-se que os demais temas abordados já foram devidamente analisados nesta instrução.
CONCLUSÃO
Em face da análise promovida, propõe-se rejeitar as razões de justificativa apresentadas pelos Srs. Antônio Roberto Otoni Gomide e Clodoveu Reis Pereira, uma vez que não foram suficientes para sanear as irregularidades a eles atribuídas. 
Tampouco foram capazes de sanear as irregularidades apontadas as manifestações das empresas Compacta Construtora Ltda. e R.S. Engenharia Ltda.
Assim, mantém-se a conclusão de que as subcontratações promovidas pela prefeitura de Anápolis/GO foram irregulares, por serem vedadas pelo edital da Concorrência 7/2009; por  referirem-se ao total do saldo remanescente dos referidos contratos e incluírem todos os itens licitados/contratados por meio daquela concorrência, configurando subcontratação total vedada pela Lei de Licitações; e por não terem o respaldo de parecer/estudo que demonstrasse a excepcionalidade do caso específico e justificasse a necessidade de realizá-las.
INFORMAÇÕES ADICIONAIS
	Conforme exposto anteriormente, foi proposta pela equipe de fiscalização, quando da análise de mérito deste processo, a adoção das medidas abaixo listadas (peça 30, item 166) , tendo o relator deste processo, Ministro Vital do Rêgo, optado por se manifestar a seu respeito na etapa processual pertinente (peça 37, p. 2) . Assim, as propostas serão reafirmadas nesta instrução, com exceção da proposta 'b', que deve ser tratada, conforme informado pelo relator deste processo, no processo consolidador da FOC, e da proposta 'd', que será alterada, conforme explicação a seguir.
a) determinação à Prefeitura de Anápolis/GO para que não aporte novos recursos federais aos Contratos 76/2010 e 85/2010, em virtude de falhas/irregularidade constatadas no respectivo processo licitatório e de contratação, bem como para que encaminhe cópia de rescisão formal daqueles contratos quando ocorrerem; 
b) recomendar à Prefeitura de Anápolis/GO que envide esforços no sentido de definir procedimentos para a escolha dos objetos de intervenção para pavimentação asfáltica urbana no município custeada com recursos federais; 
c) dar ciência à Prefeitura de Anápolis/GO das seguintes falhas/irregularidades: os projetos e orçamentos que acompanharam o edital da Concorrência 7/2009 não atenderam ao nível de detalhamento exigido pelas normas vigentes; a exigência de anuência do administrador público para a realização de subcontratações, identificada no item 9.1.6 dos Contratos 76/2010 e 85/2010, não possui previsão legal; o não recebimento provisório e definitivo das obras financiadas com recursos federais e contratadas por meio dos Contratos 76/2010 e 85/2010 afronta a legislação e a jurisprudência do TCU; a fiscalização do município nas obras custeadas pelo Contrato de Repasse Siconv 743677/2010 foi precária e deficiente, assim, devem ser adotadas medidas internas com vistas à prevenção de ocorrência de outras semelhantes; 
d) encaminhar cópia do acórdão que vier a ser prolatado neste processo, assim como deste relatório, ao Tribunal de Contas do Estado de Goiás, para que este tome as medidas que considerar pertinentes (no que tange à possibilidade de sobreposição de objetos) .
Quanto ao risco identificado nesta fiscalização de que haja sobreposição nos objetos de convênios celebrados entre a União, Estados e Municípios, considera-se importante que o Tribunal de Contas do Estado de Goiás esteja ciente do risco identificado para que adote as medidas que julgar pertinentes. Verifica-se, porém, que a Caixa Econômica Federal, diante do papel de interveniente desempenhado nestes Contratos de Repasse, também pode adotar as medidas que julgar pertinentes para mitigar este risco, motivo pelo qual deve ser incluída na proposta de encaminhamento.
PROPOSTA DE ENCAMINHAMENTO
	Ante o exposto, submetem-se os autos à consideração superior, propondo:
a) rejeitar as razões de justificativa apresentadas pelos Srs. Antônio Roberto Otoni Gomide e Clodoveu Reis Pereira, uma vez que não foram suficientes para sanear as irregularidades a eles atribuídas;
b) aplicar aos Srs. Antônio Roberto Otoni Gomide, ex-Prefeito de Anápolis/GO (CPF XXX.944.881-XX	) e Clodoveu Reis Pereira, ex-Secretário Municipal de Desenvolvimento Urbano e Sustentável (CPF XXX.296.201-XX) , a multa prevista no art. 58, II, da Lei 8.443/1992, fixando-lhes o prazo de 15 (quinze) dias, a contar das notificações, para que comprovem, perante o Tribunal (art. 214, inciso III, alínea "a", do Regimento Interno/TCU) , o recolhimento das dívidas ao Tesouro Nacional, atualizadas monetariamente desde a data do acórdão que vier a ser proferido até a data dos efetivos recolhimentos, se forem pagas após o vencimento, na forma da legislação em vigor;
c) autorizar, desde logo, nos termos do art. 28, inciso II, da Lei 8.443/1992, a cobrança judicial das dívidas caso não atendidas as notificações;
d) determinar à Prefeitura de Anápolis/GO, com fundamento no art. 250, inciso II, do RI/TCU, que não aporte novos recursos federais aos Contratos 76/2010 e 85/2010, em virtude de falhas/irregularidade constatadas no respectivo processo licitatório e de contratação (subcontratação irregular, violando o item 5.1.2 do instrumento convocatório e os arts. 72 e 78, inciso VI, da Lei 8.666/1993; e
e) dar ciência à Prefeitura de Anápolis/GO das seguintes impropriedades identificadas na execução do Contrato de Repasse Siconv 743677/2010:
	e.1) os projetos e orçamentos que acompanharam o edital da Concorrência 7/2009 não possuem adequado nível de detalhamento, o que afronta o disposto no art. 40, §2º, incisos I e II, da Lei 8.666/1993, a Súmula TCU 177, bem como os Acórdão 157/2008-TCU-Plenário, 2206/2008-Plenário e 2371/2011-Plenário, entre outros;
	e.2) a exigência de anuência do administrador público para a realização de subcontratações, identificada no item 9.1.6 dos Contratos 76/2010 e 85/2010, não possui previsão legal, o que afronta o princípio da legalidade, bem como o disposto no Acórdão 697/2013-TCU-Plenário;
	e.3) o não recebimento provisório e definitivo das obras financiadas com recursos federais e contratadas por meio dos Contratos 76/2010 e 85/2010, o que afronta o art. 73 da Lei 8.666/1993, e teve como consequência a ausência de extinção formal dos contratos;
	e.4) a fiscalização do município nas obras custeadas pelo mencionado contrato de repasse foi precária e deficiente, o que afronta o disposto no art. 67 da Lei 8.666/93; e
f) dar ciência do acórdão que vier a ser proferido à Prefeitura Municipal de Anápolis/GO, à Caixa Econômica Federal e ao Tribunal de Contas do Estado de Goiás, destacando que o relatório e o voto que fundamentam a deliberação ora encaminhada podem ser acessados por meio do endereço eletrônico www.tcu.gov.br/acordaos e que, caso tenham interesse, o Tribunal pode encaminhar-lhes cópia desses documentos sem quaisquer custos para V. Sas.
É o relatório.

8.1. Guilherme Lopes Mair (OAB/DF 32.261), Jailton Zanon da Silveira (OAB/RJ 77.366), Murilo Muraro Fracari (OAB/DF 22.934) e outros, representando Caixa Econômica Federal.

Não atuou.

FISCALIZAÇÃO DE ORIENTAÇÃO CENTRALIZADA. RELATÓRIO DE AUDITORIA. OBRAS DE PAVIMENTAÇÃO NO MUNICÍPIO DE ANÁPOLIS. SUBCONTRATAÇÃO IRREGULAR. REJEITAR RAZÕES DE JUSTIFICATIVA. MULTA. CIÊNCIA.

RELATÓRIO DE AUDITORIA (RA)

Secretaria do TCU no Estado de Goiás (Sec-GO).

Examino auditoria realizada pela então Secretaria de Controle Externo no Estado de Goiás (Secex-GO) , no Contrato de Repasse Siconv 743677/2010, celebrado pelo Ministério das Cidades, tendo como interveniente a Caixa Econômica Federal, com o Município de Anapólis/GO, pelo valor de R$ 5.149.583,33, dentro da Ação 1D73 - Apoio à Política Nacional de Desenvolvimento Urbano.
O trabalho faz parte da Fiscalização de Orientação Centralizada em Transferências Voluntárias (FOC TV) que tem como objetivo avaliar aspectos de formulação, implementação e monitoramento de resultados dessa política pública de transferências de recursos da União a municípios e estados. A coordenação da FOC ficou a cargo da então Secretaria de Controle Externo no Estado de Mato Grosso (Secex-MT) , responsável pela consolidação das informações obtidas pelas demais unidades de controle participantes e por firmar uma avaliação central acerca da política pública (TC Processo 016.327/2017-9) .
Em decorrência dos trabalhos de auditoria, a Secex-GO apontou falhas:
no processo licitatório e de contratação das obras custeadas pelo contrato de repasse, relativas à subcontratação irregular de todo o objeto;
no aproveitamento indevido de licitação pretérita;
relativas à ausência de projetos e orçamentos suficientemente detalhados para adequadamente definir o seu objeto; e
relativas à ausência de formalização da extinção dos contratos de execução das obras.
A unidade técnica também observou que a fiscalização do município nas obras custeadas pelo Contrato de Repasse Siconv 743677/2010 foi precária e deficiente. Isto porque: a) não houve a designação formal do gestor de contrato e do fiscal de contrato/obra, tampouco o registro dos trabalhos de fiscalização realizados, como diário de obras ou relatório de acompanhamento; b) não foram dadas condições apropriadas para o servidor que informalmente realizou as atribuições de fiscal da obra para o desempenho de suas funções; e c) não houve a emissão do termo de recebimento provisório da obra.
Além disso, a equipe de auditoria concluiu que "a escolha do objeto do Contrato de Repasse Siconv 743677/2010, firmado no âmbito da Ação 1D73, não está baseada em procedimento racional que permita fazer com que a escolha do tipo da intervenção busque a melhor relação custo-efetividade e que o seu local seja o que melhor atende as necessidades da população do município convenente".
Diante de tais apontamentos, este Tribunal, por meio do Acórdão 1515/2018-TCU-Plenário, decidiu por realizar, primeiramente, a audiência do Sr. Antônio Roberto Otoni Gomide (CPF 251.944.881-49) , ex-prefeito, e do Sr. Clodoveu Reis Pereira (CPF 136.296.201-59) , ex-Secretário Municipal de Desenvolvimento Urbano e Sustentável, e a oitiva das empresas contratadas, para que se manifestassem quanto aos indícios de subcontratações irregulares, à luz do art. 72 da Lei 8.666/1993, no âmbito dos Contratos 76/2010 e 85/2010.
Ressalto que as subcontratações eram vedadas pelo edital da Concorrência 7/2009, configuraram subcontratação total, vedada pela Lei de Licitações, e não tinham o respaldo de parecer/estudo que demonstrasse a excepcionalidade do caso específico e justificasse a necessidade de realizá-las.
As manifestações foram analisadas pela Secex-GO que, em pareceres uniformes, propôs rejeitar as razões de justificativa e aplicar aos dois responsáveis a multa prevista no art. 58, inciso II, da Lei Orgânica do TCU.
Antecipo-me em informar que acompanho as propostas da Secex-GO e adoto seus fundamentos como minhas razões de decidir. 
Relembro que para a execução do objeto conveniado, implantação de infraestrutura, pavimentação e drenagem em alguns dos bairros do município, a prefeitura de Anápolis realizou a Concorrência 7/2009, que dividiu as obras em dois lotes. Sagraram-se vencedoras as empresas RS Engenharia e Compacta Construtora.
As duas empresas contratadas executaram apenas parte do objeto acordado e subcontrataram o total do saldo remanescente dos referidos contratos à empresa Paviart Construtora. Ou seja, em verdade, sub-rogaram os contratos a uma terceira, mesmo tal procedimento sendo vedado pelo edital do certame (item 5.1.2) e pela Lei 8.666/1993.
Nos termos do art. 72 da Lei de Licitações, "o contratado, na execução do contrato, sem prejuízo das responsabilidades contratuais e legais, poderá subcontratar partes da obra, serviço ou fornecimento, até o limite admitido, em cada caso, pela Administração".
O dispositivo visa atender à necessidade das empresas de eventualmente, desde que admitido pela Administração, subcontratar outras empresas para a execução de serviços que exigissem maior especialidade. De modo algum, o artigo permite a subcontratação do saldo remanescente total do contrato. Pelo contrário, a subcontratação total do objeto é motivo para rescisão do contrato, nos termos do art. 78, inciso VI, da Lei 8.666/1993.
No caso em análise, esperava-se dos gestores que, nos termos do art. 24, inciso XI, da Lei 8.666/1993, fosse feita a contratação do remanescente das obras, por dispensa de licitação, com a segunda colocada de cada processo licitatório, nas mesmas condições oferecidas pelas licitantes vencedoras. Ou que fossem realizados outros processos licitatórios.
As subcontratações contaram com a anuência do Prefeito de Anápolis, Antônio Roberto Gomide, assim como do então Secretário Municipal de Desenvolvimento Urbano e Sustentável, Clodoveu Reis Pereira, ambos signatários dos termos de subcontratação, motivo pelo qual foram ouvidos em audiência.
Os dois responsáveis argumentaram que o item 16.1.3 do edital permitiria a subcontratação ao prever que "a rescisão do contrato ocorreria caso a empresa contratada transferisse no todo, ou em parte, o contrato sem a expressa anuência da contratante". Contudo, entendo que a leitura do item não permite essa conclusão. Pelo contrário, cabe razão à Secex-GO quando afirma que:
A possibilidade de subcontratação condicionada à prévia aprovação, pelo órgão contratante, das empresas a serem subcontratadas pela vencedora da licitação é ilegal e indevida, visto que não encontra amparo na legislação e transfere ao contratante, em parte, a responsabilidade pela escolha de empresas subcontratadas.
Os responsáveis também alegaram que não houve subcontratação total, pois as obras já estariam sendo executadas há um ano. Todavia, as medições realizadas nas obras executadas pela empresa subcontratada incluem todos os serviços previstos nos contratos celebrados com as vencedoras do certame, quando seria esperado que uma subcontratação contemplasse apenas alguns itens do contrato, cuja execução demandaria conhecimentos ou equipamentos especializados. Insuficientes, portanto, tais argumentos.
Sobre a apresentação de justificativa técnica da excepcionalidade da subcontratação, os gestores afirmaram que não há exigência legal para tanto. Cabe-lhes razão. De fato, na lei não há previsão expressa da necessidade da justificativa. Por outro lado, merece destaque o Parecer 1.456/2011 da procuradoria do município, emitido em 3/8/2011, quando foi instada a se manifestar sobre a subcontratação. O documento trazia a seguinte conclusão (peça 28, p. 7-12) :
15. Diante de todo o exposto opinamos pela possibilidade da subcontratação desde: haja anuência por parte da Administração; a subcontratação seja parcial e que a Administração não indique apenas o percentual e sim os serviços que serão subcontratados; seja apresentada justificativa técnica fundamentada em estudo que demonstre a viabilidade e satisfatoriedade da mesma e que o procedimento é adequado para satisfazer o interesse público; observe as demais recomendações contidas nesta análise. (grifos acrescidos) 
Tal parecer foi mencionado pelos responsáveis em suas razões de justificativa, no intuito de demonstrar que a decisão adotada teria sido respaldada. Entendo, porém, que as conclusões da peça coincidem com o entendimento desta Corte e reforçam a necessidade de que as subcontratações efetuadas fossem feitas com base em "justificativa técnica fundamentada em estudo que demonstrasse a viabilidade e satisfatoriedade das mesmas".
Os responsáveis ainda argumentaram que as subcontratações teriam sido pautadas no interesse público, uma vez que as empresas contratadas não estavam executando a contento os serviços ajustados. Contudo, não trouxeram respaldo documental para comprovar tal assertiva.
Quanto ao citado julgado do Tribunal de Contas dos Municípios de Goiás (TCM-GO) que daria respaldo às subcontratações, esclareço que a decisão mencionada não trata do caso específico, não autoriza a subcontratação total de obras e, de toda sorte, não vincularia a decisão do TCU.
Por fim, ressalto que não foi encontrado qualquer documento capaz de demonstrar que tivesse sido aventada a possibilidade de convocar as demais empresas classificadas na licitação realizada para assumir os saldos remanescentes dos contratos, consoante previsto no art. 24, inciso XI, da Lei 8.666/1993.
Por todos esses motivos, os argumentos apresentados não foram capazes de sanear a irregularidade. Dessa feita, acompanho a proposta de rejeitar as razões de justificativa dos Srs. Antônio Roberto Otoni Gomide, ex-prefeito, e do Sr. Clodoveu Reis Pereira, ex-Secretário Municipal de Desenvolvimento Urbano e Sustentável, e aplicar-lhes a multa prevista no art. 58, inciso II, da Lei 8.443/1992.
Além disso, acompanho a proposta da Secex-GO de dar ciência à Prefeitura de Anápolis/GO das mencionadas falhas e irregularidades identificadas nos projetos, orçamentos e contratos relativos ao edital da Concorrência 7/2009, para que não haja reincidência.
Sobre a falta de procedimento racional para a escolha do objeto, informo que já foi dada ciência ao município, quando da primeira apreciação do processo, e que a questão está sendo tratada no processo consolidador.
	Diante do exposto, VOTO para que seja adotada a minuta de deliberação que ora trago ao exame deste Colegiado.
TCU, Sala das Sessões Ministro Luciano Brandão Alves de Souza, em 13 de março de 2019.
Ministro VITAL DO RÊGO 
Relator